臺灣臺北地方法院民事判決
110年度重訴字第768號
原      告  何武吉  
訴訟代理人  陳豪杉律師
被      告  何郡昌  
訴訟代理人  葉偉立律師
            林暐程律師
上列當事人間請求土地所有權移轉登記事件，本院於民國111年1
月6日言詞辯論終結，判決如下：
    主  文
原告之訴駁回。
訴訟費用由原告負擔。
　　事實及理由
一、原告主張：
  ㈠原告於民國80年2月間出資購買如附表所示之建物、土地（下
    合稱系爭房地），並借名登記於兒子即被告名下。嗣原告與
    配偶訴外人劉妙航在95年間結婚後，為保障兩人老年生活，
    遂會同被告三方共同於97年1月22日簽訂協議書（下稱系爭
    協議），載明：「甲乙（即原告、被告）兩方為父子關係，
    而由甲方以乙方名義購買建物門牌號碼：台北縣永和市（即
    新北市○○區○○○里○○路00巷00號3樓及14號3樓之建物」、「
    甲乙丙（即劉妙航）三方共同約定條款如后，以資信守：一
    、非甲丙兩方均死亡者，乙方不得以贈與、出賣或其他任何
    方式，處分建物及其基地，亦不得設定抵押權或其他擔保。
    二、乙方在此同意，甲丙兩方均得終身無償居住於建物。」
    等語，嗣原告於110年初已要求被告將系爭房地移轉登記返
    還予原告，復於110年3月8日再發函被告終止借名登記契約
    ，並請求辦理所有權移轉登記，然被告均未履行，爰類推適
    用民法委任關係及第179條規定，請求被告將系爭房地之所
    有權移轉登記予原告等語。並聲明：被告應將系爭房地所有
    權移轉登記予原告。
二、被告答辯略以：
  ㈠被告於75年6月大學畢業後，因服國民兵役不用入營，遂直接
    就業，至79年考上會計師時，已連續工作4年，每月薪資達
    新台幣（下同）5萬元，有支付購屋頭期款之能力。原告為
    獎勵被告考上會計師及協助被告在台北買屋成家，故允諾由
    被告自行給付頭期款，剩餘價金款項由原告贈與被告，被告
    遂買受總價約450萬元之系爭房地，並於80年3月23日完成登
    記，於同年月27日起即設籍於此，與前妻於同年5月27日結
    婚後，一直與子女共同居住於系爭房地，並持續繳交房屋稅
    及地價稅，足證系爭房地係被告購買，為實際上與名義上之
    所有人，並無原告主張借名登記契約存在。
  ㈡原告與被告之母原長年在高雄居住及經營銀樓，嗣因母親於8
    7年間過世，被告於88年將原告接至系爭房地一起居住，然
    因雙方不睦，被告於92年6月6日搬離該處，所保管之房地所
    有權狀及92年前之房屋稅及地價稅繳款書匆忙間遺留屋內未
    攜走，始由原告持有，雙方並協議其後由得免繳租金無償居
    住之原告繳納房屋稅及地價稅。原告於95年3月18日與現任
    配偶劉妙航成婚後，向被告表示由於系爭房地為被告所有，
    為保障劉妙航晚年生活，商請被告同意讓渠等於系爭房地居
    住終老，被告與原告、劉妙航因此簽訂系爭協議，約定原告
    與劉妙航可終身無償居住，在渠等死亡前，被告不得處分系
    爭房地，假如原告主張借名關係為真，其為所有權人，何需
    經被告同意無償居住，被告若僅係出名人，本無處分之權，
    何須以契約限制不得處分系爭房地，且待原告死亡後，系爭
    房地為其遺產，依法將由法定繼承人劉妙航、被告、被告之
    妹共同繼承，亦不可能由被告單獨決定如何處分，可見系爭
    協議無法佐證兩造間有借名登記關係存在。退步言之，系爭
    協議僅記載原告以被告名義購買建物云云，可見系爭土地之
    所有人應為被告無疑等語。並聲明：原告之訴駁回。
三、不爭執之事項：兩造為父子關係，於97年1月22日簽署系爭
    協議。系爭房地於80年3月23日登記被告為所有權人。
四、本件之爭點為：兩造間就系爭房地是否成立借名登記契約？
    茲論述如下：
　㈠按稱「借名登記」者，謂當事人約定一方將自己之財產以他
    方名義登記，而仍由自己管理、使用、處分，他方允就該財
    產為出名登記之契約，其成立側重於借名者與出名者間之信
    任關係，在性質上應與委任契約同視，倘其內容不違反強制
    、禁止規定或公序良俗者，應賦予無名契約之法律上效力，
    並類推適用民法委任之相關規定。主張有借名委任關係存在
    事實之原告，於被告未自認下，須就此項利己事實證明至使
    法院就其存在達到確信之程度，始可謂已盡其依民事訴訟法
    第277條前段規定之舉證行為責任（最高法院98年度台上字
    第990號、103年度台上字第1637號民事裁判參照）。從而，
    原告主張其與被告就系爭房地成立借名登記契約，為被告所
    否認，即應就渠等間借名登記意思表示合致為舉證。
　㈡原告舉出系爭協議為證，系爭協議約定：「茲鑑於甲乙兩方
    為父子關係，而由甲方（即原告）以乙方（即被告）名義購
    買建物門牌號碼：台北縣永和市（即新北市○○區○○○里○○路0
    0巷00號3樓及14號3樓之建物；茲鑑於甲丙兩方（丙方即劉
    妙航）結為連理，而為夫妻，為保障其生活安定；有鑑於此
    ，甲乙丙三方共同約定條款如后，以資信守：一、非甲丙兩
    方均死亡者，乙方不得以贈與、出賣或其他任何方式，處分
    建物及其基地，亦不得設定抵押權或其他擔保。二、乙方在
    此同意，甲丙兩方均得終身無償居住於建物。…」等語，有
    系爭協議在卷可憑（見卷第45頁），依系爭協議上開文意，
    堪認原告與被告簽訂系爭協議時，對於被告為系爭房地所有
    權人一節並無爭議，僅因原告與劉妙航結婚，為使其婚後生
    活有保障，故與被告簽訂系爭協議，協議內容並未明載系爭
    房地為原告借被告名義登記為所有權人，亦未約定被告應於
    何時將系爭房地所有權返還予原告。況父子間就財產之安排
    ，外人難以明瞭，原告於被告甫出社會工作、欲結婚成家之
    時，購買系爭房地並登記於被告名下，其真意亦可能為贈與
    。從而，原告持系爭協議「甲方以乙方名義購買」系爭房地
    一詞，即主張兩造間就系爭房地係成立借名登記契約，洵無
    可採。
　㈢次按系爭土地所有權登記為被上訴人所有，上訴人主張係其
    借用被上訴人名義登記者，應由上訴人負舉證責任。雖系爭
    土地係上訴人以被上訴人代理人名義接洽、簽約，且第二期
    、第三期價金及清償貸款之款項，均由上訴人借用被上訴人
    名義開設之系爭活存帳戶內金錢支付，惟縱由父母出資購買
    ，登記於子女名下，亦有可能係贈與，未必為借名登記。倘
    子女在外，由父母使用、管理土地，或因父母經濟情況較優
    ，而代繳賦稅，均屬社會習見。兩造為父子，不能僅因上訴
    人有上開出資、保管、使用及繳稅等情，即認兩造間就系爭
    土地已成立借名登記契約，最高法院著有108年度台上字第8
    26號民事裁定可資參考。系爭協議不能證明兩造間存有借名
    登記契約關係，原告主張系爭房地所有權狀為原告所持有保
    管、歷年之房屋稅及地價稅均係原告繳納、系爭房地為原告
    居住使用等情，欲主張其與被告間成立借名登記契約，
　　並提出系爭房地所有權狀影本、歷年房屋稅、地價稅繳款書
    為證（卷第37-43頁、第47-55頁），然系爭房地自80年間購
    買後係由被告居住使用，於88年間原告始搬遷至系爭房地與
    被告同住，嗣被告於92年間搬離系爭房地等情，未據原告否
    認，堪認為真，原告後於95年間與劉妙航結婚而居住於系爭
    房地迄今，系爭房地之房屋稅、地價稅於原告居住期間由原
    告繳納，當屬事理之常，難以其居住期間之房屋稅、地價稅
    為原告所繳納即認原告係以所有權人地位為之。至原告提出
    80年、85年地價稅繳款書及85年房屋稅繳款書2紙（見卷第5
    1頁、第53頁），並無其他佐證，難以該4紙繳款書而認原告
    為系爭房地真正所有權人。另兩造就系爭房地所有權狀為何
    人保管有所爭執，惟兩造不爭執被告於109年間因遺失權狀
    申請補發所有權狀（見原告言詞辯論意旨狀，卷第199頁）
    ，則由系爭房地權狀由何人保管難以推論為所有權人為權利
    之行使。本件應由原告負舉證責任，原告既未能舉證證明兩
    造間成立借名登記契約關係，舉證之不利益即應由原告承擔
    。
五、從而，原告主張類推適用民法委任關係、民法179規定，請
    求被告將系爭房地之所有權移轉登記予原告，為無理由，應
    予駁回。
六、本件事證已臻明確，被告聲請傳喚證人洪雅玲即被告前妻，
    待證事實為證明系爭房地之出資與購買情形，及兩造從未成
    立借名登記契約等情（見卷第99頁），核無必要。兩造其餘
    主張陳述及所提之證據，經本院斟酌後，認與判決結果不生
    影響，均毋庸再予論述，附此敘明。
七、訴訟費用負擔之依據：民事訴訟法第78條。
中　　華　　民　　國　　111 　年　　1 　　月　　27　　日
                  民事第七庭    法　官　林欣苑

附表
編號     建物門牌號碼暨建號        坐落土地  1 新北市○○區○○路00巷00號3樓（即新北市○○區○○段00○號，權利範圍全部） 新北市○○區○○段00地號（權利範圍1/4）  2 新北市○○區○○路00巷00號3樓（即新北市○○區○○段00○號，權利範圍全部） 新北市○○區○○段00地號（權利範圍1/4） 

以上正本係照原本作成。
如對本判決上訴，須於判決送達後20日內向本院提出上訴狀。如
委任律師提起上訴者，應一併繳納上訴審裁判費。
中　　華　　民　　國　　111 　年　　1 　　月　　27　　日
                                書記官  范煥堂